ACORDAO-COMPLETO-2519933

ACÓRDÃO 18993/2021 ATA 41/2021 - SEGUNDA CÂMARA

VISTOS, relatados e discutidos estes autos em que se analisa ato de concessão de pensão civil emitido pelo Tribunal Regional Eleitoral de Minas Gerais - TRE/MG em benefício da interessada Sra. Aurea Vicentina Cota Massensini. 
ACORDAM os Ministros do Tribunal de Contas da União, reunidos em Sessão da 2ª Câmara, ante as razões expostas pelo Relator, e com fulcro nos incisos III e IX do art. 71 da Constituição Federal e nos arts. 1º, inciso V, e 39, inciso II, da Lei 8.443/1992, c/c o art. 259, inciso II, do Regimento Interno/TCU, em:
9.1. considerar ilegal a concessão de pensão civil em favor da Sra. Aurea Vicentina Cota Massensini, negando registro ao correspondente ato; 
9.2. dispensar o ressarcimento das quantias indevidamente recebidas de boa-fé pela interessada indicada no subitem precedente, consoante o disposto no Enunciado 106 da Súmula da Jurisprudência do TCU;
9.3. determinar ao Tribunal Regional Eleitoral de Minas Gerais que:
9.3.1. no prazo de 15 (quinze) dias, a contar da ciência desta Deliberação, abstenha-se de realizar pagamentos referentes à rubrica de gratificação adicional por tempo de serviço (20 - Adicional por tempo de serviço) constante do ato ora impugnado, sujeitando-se a autoridade administrativa omissa à responsabilidade solidária, nos termos do art. 262, caput, do Regimento Interno/TCU;
9.3.2. promova o ajuste necessário na rubrica da gratificação adicional por tempo de serviço (20 - Adicional por tempo de serviço) , de modo a expurgar os períodos em que houver duplicidade do fator tempo no cálculo do percentual dessa vantagem já considerados na rubrica judicial (234-Adicional Tempo de Serviço - Inativo Dec. Judicial) ; 
9.3.3. dê ciência, no prazo de 15 (quinze) dias, a contar do recebimento da notificação deste Acórdão, do inteiro teor desta Deliberação à Sra. Aurea Vicentina Cota Massensini, encaminhando a este Tribunal, no prazo de 30 (trinta) dias, comprovante da referida ciência;
9.3.3. alerte a interessada de que o efeito suspensivo proveniente da interposição de possíveis recursos perante o TCU não a exime da devolução dos valores percebidos indevidamente após a respectiva notificação, caso os recursos não sejam providos;
9.4. emita novo ato de concessão de pensão civil a favor da interessada livre da irregularidade indicada neste processo e ser submetido a este Tribunal, nos termos da IN/TCU 78/2018.

Ato de concessão de pensão civil em que se discute acumulação da vantagem de opção com quintos, bem como da vantagem bienal com a gratificação adicional por tempo de serviço.

Segunda Câmara

Tribunal Regional Eleitoral de Minas Gerais - TRE/MG.

3. Interessada: Aurea Vicentina Cota Massensini (XXX.680.646-XX).

13.1. Ministros presentes: Bruno Dantas (Presidente), Aroldo Cedraz e Raimundo Carreiro.
13.2. Ministros-Substitutos presentes: Marcos Bemquerer Costa (Relator) e André Luís de Carvalho.

ACORDAO-COMPLETO-2553005

Acórdão 1932/2023 - Segunda Câmara

MARCOS BEMQUERER

Adoto como Relatório, com os pertinentes ajustes de forma, excerto da instrução da Secretaria de Fiscalização de Integridade de Atos e Pagamentos de Pessoal e de Benefícios Sociais - Sefip, por meio do qual a concessão de pensão civil objeto destes autos foi analisada e contou com a anuência do escalão superior da unidade técnica (peças 5 e 6) : 
"Exame das Constatações
9. Ato: 76707/2020 - Inicial - Interessado [Instituidor]: ANTONIO MASSENSINI - CPF: XXX.206.366-XX
9.1. Beneficiária: AUREA VICENTINA COTA MASSENSINI - CPF: XXX.680.646-XX - Cônjuge
9.2. Parecer do Controle Interno: considerar o ato legal.
9.3. Constatações e análises:
9.3.1. Houve o registro de pelo menos uma rubrica com 'Denominação para análise pelo TCU = Decisão judicial (234 - ADICIONAL TEMPO DE SERVIÇO - INATIVO DEC. JUDICIAL (Decisão judicial - Anuênios) - R$ 1.187,33) '.
a. Justificativa do Gestor de Pessoal: não há. Verificação efetuada no âmbito do TCU.
b. Análise do Controle Interno:  não há. Verificação efetuada no âmbito do TCU.
c. Análise da Equipe Técnica: ilegal.
No presente caso, ocorre a inclusão, na base de cálculo da pensão civil, de GATS [Gratificação Adicional por Tempo de Serviço] e bienal. A jurisprudência do TCU a respeito do tema é pacífica e foi consolidada em 15/2/2012, por meio do Acórdão 354/2012-TCU-Plenário (Relatora Ministra Ana Arraes) . Esse acórdão aprovou o Enunciado 267 da Súmula da Jurisprudência do TCU, nos seguintes termos: 'É ilegal a utilização de mesmo tempo de serviço para fundamentar o pagamento das vantagens 'bienal' e 'adicional por tempo de serviço', por possuírem as duas gratificações a mesma natureza'.
9.3.2. Houve o registro de pelo menos uma rubrica com 'Denominação para análise pelo TCU = Vantagem de caráter pessoal (230 - VPNI (QUINTOS) (Vantagem de caráter pessoal - Incorporação de quintos/décimos de função) ) '.
a. Justificativa do Gestor de Pessoal: não há. Verificação efetuada no âmbito do TCU.
b. Análise do Controle Interno:  não há. Verificação efetuada no âmbito do TCU.
c. Análise da Equipe Técnica: legal.
A concessão da vantagem de quintos ou décimos está em consonância com a jurisprudência deste Tribunal e os critérios das Leis 8.911/1994 e 9.624/1998 (os períodos anteriores a 8/4/1998 são suficientes para a incorporação da vantagem de quintos) .
9.3.3. Houve o registro de pelo menos uma rubrica com 'Denominação para análise pelo TCU = Vantagem de caráter pessoal (8018 - CARGO EM COMISSÃO OPTANTE C. EFETIVO (Vantagem de caráter pessoal - Incorporação de opção de função) ) .'
a. Justificativa do Gestor de Pessoal: não há. Verificação efetuada no âmbito do TCU.
b. Análise do Controle Interno:  não há. Verificação efetuada no âmbito do TCU.
c. Análise da Equipe Técnica: ilegal.
É ilegal a concessão cumulativa das vantagens de quintos e opção, situação vedada pelo art. 193, § 2º, da Lei 8.112/1990 e art. 7º, parágrafo único, da Lei 9.624/1998.
9.4. O quadro resumo de ocorrências e, quando for o caso, o detalhamento da norma legal e da jurisprudência para as inconsistências acima elencadas encontra-se no anexo II dessa instrução. 
 (...) 
CONCLUSÃO
10. A abrangência e a profundidade das verificações levadas a efeito fundamentam a convicção de que o ato 76707/2020 pode ser apreciado pela ilegalidade, em razão das irregularidades apontadas no item Exame das Constatações desta instrução, que representam afronta à legislação e à jurisprudência de referência.
PROPOSTA DE ENCAMINHAMENTO
11. Ante o exposto, com fundamento no art. 71, inciso III, da Constituição Federal, no art. 1º, inciso V, e art. 39, inciso II, da Lei 8.443/1992, no art. 260 do Regimento Interno do Tribunal de Contas da União, propõe-se: 
11.1. considerar ILEGAL a concessão inicial de pensão civil cujo instituidor é ANTONIO MASSENSINI do quadro de pessoal do Tribunal Regional Eleitoral de Minas Gerais e recusar registro ao correspondente do ato, (...) ;
11.2. com fulcro no art. 262, caput, do Regimento Interno deste Tribunal, determinar ao Tribunal Regional Eleitoral de Minas Gerais que: 
11.2.1. faça cessar todo e qualquer pagamento relativo ao ato impugnado de ANTONIO MASSENSINI, no prazo máximo de quinze dias, contados da ciência da decisão deste Tribunal, sob pena de ressarcimento das quantias pagas após essa data pelo responsável;
11.2.2. dê ciência, no prazo de quinze dias, contados da notificação, do inteiro teor desta deliberação à interessada, alertando-a de que o efeito suspensivo proveniente da interposição de eventuais recursos junto ao TCU não a exime da devolução dos valores percebidos indevidamente, caso o recurso não seja provido;
11.2.3. dispense a devolução dos valores indevidamente recebidos de boa-fé até a data da ciência do Tribunal Regional Eleitoral de Minas Gerais, do acórdão que vier a ser proferido, com base no Enunciado 106 da Súmula da Jurisprudência do TCU;
11.2.4. emita novo ato, livre da irregularidade ora apontada, em substituição ao ato de pensão civil de ANTONIO MASSENSINI, submetendo-o à nova apreciação por este Tribunal, na forma do art. 260, caput, também do Regimento Interno/TCU.
	O Ministério Público junto ao TCU, representado pelo Procurador Marinus Eduardo De Vries Marsico, manifestou-se de acordo com a proposta da Sefip (peça 7) .
	É o Relatório.

não há.

Procurador Marinus Eduardo De Vries Marsico.

PESSOAL. PENSÃO CIVIL. CUMULATIVIDADE DA VANTAGEM DENOMINADA OPÇÃO COM QUINTOS/DÉCIMOS. POSSIBILIDADE. ATO DE APOSENTAÇÃO QUE ARRIMA O BENEFÍCIO PENSIONAL COM VIGÊNCIA ANTERIOR À EMENDA CONSTITUCIONAL 20/1998. PRECEDENTES DO TCU. ILEGALIDADE DO PAGAMENTO CUMULATIVO DA VANTAGEM "BIENAL" COM A GRATIFICAÇÃO ADICIONAL POR TEMPO DE SERVIÇO. MATÉRIA PACIFICADA E SUMULADA NO TCU. ILEGALIDADE DO ATO. RECUSA DO CORRESPONDENTE REGISTRO. DETERMINAÇÕES AO ÓRGÃO DE ORIGEM.

PENSÃO CIVIL (PCIV)

Secretaria de Fiscalização de Integridade de Atos e Pagamentos de Pessoal e de Benefícios Sociais - Sefip.

Em apreciação ato de concessão de pensão civil emitido pelo Tribunal Regional Eleitoral de Minas Gerais - TRE/MG em benefício da Sra. Aurea Vicentina Cota Massensini, viúva do instituidor Sr. Antonio Massensini. 
2.	Consoante visto no Relatório precedente, a Secretaria de Fiscalização de Integridade de Atos e Pagamentos de Pessoal e de Benefícios Sociais - Sefip, com endosso do Parquet especializado, propõe a impugnação da concessão em epígrafe, sob o fundamento de que é irregular a concessão cumulativa das vantagens de quintos e opção, porquanto tal situação é vedada pelo art. 193, § 2º, da Lei 8.112/1990 e pelo art. 7º, parágrafo único, da Lei 9.624/1998, bem como das vantagens denominadas "bienal" e gratificação adicional por tempo de serviço - GATS, haja vista que ambas têm a mesma natureza.  
3. 		No que tange à incorporação de vantagem decorrente do exercício de cargo ou função comissionada, convém destacar o seguinte artigo da Lei 8.112/1990:
"Art. 193. O servidor que tiver exercido função de direção, chefia, assessoramento, assistência ou cargo em comissão, por período de 5 (cinco) anos consecutivos, ou 10 (dez) anos interpolados, poderá aposentar-se com a gratificação da função ou remuneração do cargo em comissão, de maior valor, desde que exercido por um período mínimo de 2 (dois) anos.
§ 1° Quando o exercício da função ou cargo em comissão de maior valor não corresponder ao período de 2 (dois) anos, será incorporada a gratificação ou remuneração da função ou cargo em comissão imediatamente inferior dentre os exercidos.
§ 2° A aplicação do disposto neste artigo exclui as vantagens previstas no art. 192, bem como a incorporação de que trata o art. 62, ressalvado o direito de opção."
4. 		Referido dispositivo foi revogado com a edição da Medida Provisória 831/1995, a qual foi convertida na Lei 9.527/1997. Com o advento da Lei 9.624/1998 sobreveio novo disciplinamento dessa matéria, nos seguintes termos:
"Art. 7º É assegurado o direito à vantagem de que trata a art. 193 da Lei nº 8.112, de 1990, aos servidores que, até 19 de janeiro de 1995, tenham completado todos os requisitos para obtenção de aposentadoria dentro das normas até então vigentes.
Parágrafo único. A aplicação do disposto no caput exclui a incorporação a que se referia o art. 62 e as vantagens previstas no art. 192 da Lei nº 8.112, de 1990."
5. 		Sobre a parcela denominada opção, impõe-se trazer a lume o disposto na Lei 8.911/1994:
"Art. 2º É facultado ao servidor investido em cargo em comissão ou função de direção, chefia e assessoramento, previstos nesta Lei, optar pela remuneração correspondente ao vencimento de seu cargo efetivo, acrescido de cinquenta e cinco por cento do vencimento fixado para o cargo em comissão, ou das funções de direção, chefia e assessoramento e da gratificação de atividade pelo desempenho de função, e mais a representação mensal.
Parágrafo único. O servidor investido em função gratificada (FG) ou de representação (GR) , ou assemelhadas, constantes do Anexo desta Lei, perceberá o valor do vencimento do cargo efetivo, acrescido da remuneração da função para a qual foi designado.
 (...)  
Art. 11. A vantagem de que trata esta Lei integra os proventos de aposentadoria e pensões."
6. 		Diante do sobredito arcabouço normativo, a questão relativa à incorporação da opção aos proventos foi objeto de amplas discussões no âmbito do Acórdão 2076/2005-TCU-Plenário, ocasião em que foi assegurada a incorporação da vantagem aos proventos de aposentadoria dos servidores que, até a data de 18/1/1995, tivessem satisfeito os pressupostos temporais estabelecidos no art. 193 da Lei 8.112/1990, ainda que sem os requisitos para aposentação em qualquer modalidade.
7. 		Sob o prisma de que a incorporação da opção deve ser avaliada à luz da impossibilidade de os proventos de aposentadoria ou pensão excederem a remuneração do servidor no cargo efetivo, tem-se o previsto no art. 40, § 2º, da Constituição Federal, com redação dada pela EC 20/1998:
"Art. 40 - Aos servidores titulares de cargos efetivos da União, dos Estados, do Distrito Federal e dos Municípios, incluídas suas autarquias e fundações, é assegurado regime de previdência de caráter contributivo, observados critérios que preservem o equilíbrio financeiro e atuarial e o disposto neste artigo. (Redação dada pela Emenda Constitucional nº 20, de 15/12/98)  
 (...)  
§ 2º Os proventos de aposentadoria e as pensões, por ocasião de sua concessão, não poderão exceder a remuneração do respectivo servidor, no cargo efetivo em que se deu a aposentadoria ou que serviu de referência para a concessão da pensão. (Redação dada pela Emenda Constitucional nº 20, de 1998) "
8. 		No âmbito desta Corte, a matéria foi objeto de esclarecimento por meio do Acórdão 1599/2019-TCU-Plenário, que fixou a seguinte intelecção:
"9.4. firmar entendimento de que é vedado o pagamento das vantagens oriundas do art. 193 da Lei 8.112/1990, inclusive o pagamento parcial da remuneração do cargo em comissão ('opção') , aos servidores que implementaram os requisitos de aposentadoria após 16/12/1998, data de publicação da Emenda Constitucional 20, que limitou o valor dos proventos à remuneração do cargo efetivo no qual se deu a aposentadoria."
9.		Desse modo, em outras palavras, o decisum acima estabeleceu a disciplina de que, a partir da vigência da Emenda Constitucional - EC 20/1998, a qual fixou o caráter contributivo para o regime previdenciário estatutário, bem como a vedação da percepção de proventos em montante superior à remuneração do cargo efetivo, há ilegalidade na percepção cumulativa dos "quintos/décimos" de função com a parcela de "opção" pelos beneficiários que implementaram os requisitos para a aposentação após o advento da retrocitada emenda constitucional. 
10.		No presente caso, a vigência do ato de aposentadoria do instituidor, Sr. Antonio Massensini, teve início em 25/06/1991 (peça 3, p. 1) , ou seja, anterior à data de promulgação da EC 20/1998, havendo o Tribunal julgado legal o referido ato, conforme consta do Acórdão 1843/2008-TCU-Segunda Câmara (rel. Ministro Substituto André Luís de Carvalho) . Nesse contexto, dissinto dos pareceres da Sefip e do representante do Parquet, para considerar legal a acumulação das vantagens de opção e quintos constantes do ato de pensão civil objeto destes autos.  
11.	Esclareço que esse entendimento está alinhado com o decidido por este Tribunal mediante, v. g., os Acórdãos 4.643 e 9.755, ambos de 2021 e da Segunda Câmara, de relatoria, respectivamente, do Ministro Bruno Dantas e do Ministro-Substituto André de Carvalho, bem como com o Acórdão 17205/2021-TCU-Segunda Câmara, de minha relatoria.
12.	Convém transcrever, por oportuno, o enunciado relativo ao primeiro decisum acima mencionado, constante da ferramenta de pesquisa Jurisprudência Selecionada:
"Os servidores que tenham satisfeito os pressupostos temporais estabelecidos no art. 193 da Lei 8.112/1990 e os requisitos para aposentadoria até o advento da EC 20/1998 podem acrescer aos seus proventos de inatividade o pagamento parcial da remuneração do cargo em comissão ('opção') , inclusive de forma cumulativa com a vantagem dos quintos/décimos/VPNI, pois a fixação do caráter contributivo para o regime previdenciário estatutário e a vedação para a percepção de proventos em montante superior à remuneração do cargo efetivo somente foram estabelecidas a partir da vigência da mencionada emenda constitucional." (grifo acrescido) 
13.	Com relação à vantagem denominada "bienal" e à gratificação adicional por tempo de serviço - GATS, observa-se pagamento cumulativo das aludidas vantagens. 
14.	Segundo os dados consignados no ato concessório da pensão civil (peça 3, p. 2) , o pagamento da denominada parcela "bienal", em 25% sobre a remuneração básica, se deu após a inativação do instituidor da pensão civil ora em análise e com base em provimento judicial (peça 3, p. 15) , com sentença transitada em julgado em 14/02/2006 (peça 3, p. 7) , cujo teor assim dispôs (peça 3, p. 15) :
	"Por todo o exposto, JULGO PROCEDENTE o pedido, para condenar a União Federal a restabelecer o pagamento da gratificação adicional concedida aos autores, correspondentes aos quinquênios já completados anteriormente à Lei 6.082, de 10 de julho de 1974, nos percentuais que vinham recebendo, sem prejuízo à percepção dos que se completarem posteriormente, conforme critério estabelecido na mesma lei (...) ".   
15.	Além dessa rubrica, consta do ato concessório de pensão civil parcela de gratificação por tempo de serviço de 33% sobre a remuneração básica (peça 3, p. 2) . Ao todo, somando os percentuais das vantagens "bienal" e adicional por tempo de serviço, são 58% sobre a remuneração básica de vantagens de mesma natureza em contraponto com o tempo de serviço para GATS de 33 anos 10 meses e 22 dias, registrado no ato da aposentadoria do instituidor (número do ato no Sisac 20777906004-2002-000037-0, TC Processo 019.781/2005-2) .
16.	A jurisprudência do TCU e dos Tribunais Superiores é pacífica no sentido ilegalidade da percepção simultânea da gratificação bienal e do adicional por tempo de serviço por ostentarem a mesma causa para justificar tais vantagens, qual seja o transcurso do tempo, resultando assim bis in idem ou duplicidade de pagamentos.
17.	 Pela clareza da exposição, reproduzo excerto constante do Voto condutor do Acórdão 7864/2014-TCU-Primeira Câmara (rel. Ministro Benjamin Zymler) , em que o relator assim tratou a matéria:
"6. Quando do exame do TC Processo 010.927/2004-0 [Acórdão 1606/2020-TCU-Plenário, relator Ministro Walton Alencar Rodrigues, e revisor Ministro Benjamin Zymler] (representação da Sefip sobre a matéria) , em sede de pedido de reexame, fiz um extenso estudo sobre a vantagem 'bienal', cujas conclusões reproduzo em parte: 
'A gratificação conhecida como bienal era uma gratificação devida ao servidor em razão do tempo de serviço, ainda que, em tese, sua concessão estivesse condicionada a critérios de assiduidade e eficiência.
Os critérios e percentuais utilizados constavam de regimento interno do IAPI, que, infelizmente, não consegui localizar.
Era de se esperar que, com a edição da Lei n.° 1.711/1952, a bienal fosse extinta. Contudo, não foi o que ocorreu. O art. 1° Decreto n.° 31.922/1952, que regulamentou os art. 145 e 146 do antigo estatuto, expressamente afastou do alcance daquela norma regulamentar o servidor que, em virtude de lei especial, tivesse direito à gratificação adicional por tempo de serviço. 
Por conseguinte, a incorporação da chamada 'bienal' manteve-se pelo menos até a edição da Lei n.° 3.780/1960. 
A 'bienal', a despeito de ser uma espécie do gênero gratificação adicional por tempo de serviço, foi suprimida pelo Decreto-lei n.° 1.341/1974. O caput do art. 6° dessa norma determinou a cessação do pagamento de quaisquer retribuições que estivessem sendo pagas, a qualquer título e sob qualquer forma, aos servidores beneficiados por legislação específica. Foi ressalvada dessa medida supressora a gratificação adicional por tempo de serviço, por força do caput do art. 6° e respectivo inciso III, a gratificação adicional por tempo de serviço.
Porém, tal ressalva não implicou a manutenção da 'bienal', uma vez que o Anexo II do Decreto-lei n.° 1.341/1974, estipulou que a GATS seria devida na proporção de 5% por quinquênio. É dizer, esse decreto-lei uniformizou, no âmbito da Administração Federal, ou pelo menos no âmbito do Poder Executivo Federal, a GATS, o que não havia ocorrido nem mesmo com o estatuto de 1952. Eventual redução remuneratória deveria ter sido compensada por meio de vantagem pessoal, a ser posteriormente absorvida (§ 2° do art. 6° da norma) .
Ainda que se defenda que a 'bienal' possuía natureza distinta da do adicional por tempo de serviço, ainda assim a vantagem teria sido suprimida pelo Decreto-lei n.° 1.341/1974, em virtude da determinação constante do art. 6°. 
Portanto, os órgãos aos quais estavam vinculados os servidores egressos do extinto IAPI devem, ou deveriam, ter procedido ao enquadramento do servidor com base na sua retribuição, nela considerada o 'excesso' de percentual de adicional de tempo de serviço, considerado o percentual da 'bienal' não coberto pela regra estipulada para a GATS.
No âmbito do Superior Tribunal de Justiça (STJ) e do Supremo Tribunal Federal (STF) é pacífica e remansosa a jurisprudência sobre a ilegalidade da percepção cumulativa da 'bienal' e do ATS:
Supremo Tribunal Federal 
A Súmula 26, editada em 1963, já vedava a percepção cumulativa da bienal com a GATS, nos seguintes termos:
'OS SERVIDORES DO INSTITUTO DE APOSENTADORIA E PENSÕES DOS INDUSTRIÁRIOS NÃO PODEM ACUMULAR A SUA GRATIFICAÇÃO BIENAL COM O ADICIONAL DE TEMPO DE SERVIÇO PREVISTO NO ESTATUTO DOS FUNCIONÁRIOS CIVIS DA UNIÃO.'
Jurisprudência mais atual da Corte Suprema também aponta a impossibilidade de receber cumulativamente a gratificação 'bienal' com o ATS:
'AGRAVO REGIMENTAL NO RECURSO EXTRAORDINÁRIO. CONSTITUCIONAL E ADMINISTRATIVO. SERVIDOR PÚBLICO. DIREITO ADQUIRIDO A REGIME JURÍDICO: INEXISTÊNCIA. CUMULAÇÃO DO ADICIONAL BIENAL E ADICIONAL POR TEMPO DE SERVIÇO: IMPOSSIBILIDADE. PRECEDENTES. AGRAVO REGIMENTAL AO QUAL SE NEGA PROVIMENTO.' (RE 549344 AgR/RS - RIO GRANDE DO SUL, Rel. Ministra Carmen Lúcia, julgado em 30.6.2009) .
'CONSTITUCIONAL. ADMINISTRATIVO. SERVIDOR PÚBLICO. REMUNERAÇÃO. ADICIONAL BIENAL E ADICIONAL POR TEMPO DE SERVIÇO. CUMULAÇÃO. INADMISSIBILIDADE. ART. 37, XIV, DA CONSTITUIÇÃO. I - A jurisprudência da Corte é no sentido de que não são acumuláveis o adicional bienal e o adicional por tempo de serviço, visto que são acréscimos pecuniários com idêntico fundamento. Precedentes. II - A questão de mérito foi decidida conforme o recurso extraordinário interposto pela União, ora agravada, não podendo a matéria ser inovada em agravo regimental. III - Agravo regimental improvido.' (RE 587123 AgR/RS - RIO GRANDE DO SUL, Rel. Ministro RICARDO LEWANDOWSKI, julgado em 19/05/2009) .
'AGRAVO REGIMENTAL EM RECURSO EXTRAORDINÁRIO. 2. VENCIMENTOS. IRREDUTIBILIDADE. ACRÉSCIMO BIENAL - IAPI 3. DIREITO ADQUIRIDO CONTRA A MUDANÇA DE REGIME JURÍDICO. IMPOSSIBILIDADE. PRECEDENTE. 4. AGRAVO REGIMENTAL A QUE SE NEGA PROVIMENTO.' (RE 354307 AgR/DF - DISTRITO FEDERAL, Rel. Ministro Gilmar Mendes, julgado em 12.12.2006) . 
'AGRAVO REGIMENTAL EM RECURSO EXTRAORDINÁRIO 2. SERVIDOR PÚBLICO. DECRETO-LEI Nº 1.341/74 E DECRETO Nº 1.918/37. ADICIONAL BIENAL E ADICIONAL POR TEMPO DE SERVIÇO. IMPOSSIBILIDADE DE ACUMULAÇÃO. PRECEDENTES. 3. AGRAVO REGIMENTAL A QUE SE NEGA PROVIMENTO.' (RE 436134 AgR / RS - RIO GRANDE DO SUL, Rel. Ministro Gilmar Mendes, julgado em 7.2.2006) .
A jurisprudência do STJ, por seu turno, é ainda mais explícita no que se refere à ilegalidade do pagamento da 'bienal' após a edição do Decreto-lei n. 1.341/1974, independentemente de cumulatividade como o ATS:
'RECURSO ESPECIAL. PREVIDENCIÁRIO. MANDADO DE SEGURANÇA. ILEGITIMIDADE PASSIVA. AUSÊNCIA DE PREQUESTIONAMENTO. PENSIONISTA. MINISTÉRIO DA SAÚDE. ACRÉSCIMO BIENAL. RESTABELECIMENTO. IMPOSSIBILIDADE. PRECEDENTES.
A preliminar ora arguida em relação à falta de legitimidade passiva não pode ser apreciada, por ausência de prequestionamento.
Nos termos dos inúmeros e firmes precedentes jurisprudenciais desta Corte, é inviável a pretensão de recebimento da 'Gratificação Bienal', considerando que a mesma foi extinta pelo PCCS e deixou de ser paga por força do Decreto-Lei nº 1.341¿74.
Violação caracterizada.
Recurso provido com o restabelecimento da decisão de primeira instância que denegou a ordem impetrada.' (RECURSO ESPECIAL Nº 283.732 - RJ, Rel. Ministro José Arnaldo da Fonseca, DJ de 29.9.2003) .
 (...) '
18. 	A propósito, a matéria já se encontra sumulada no âmbito deste Tribunal, nos termos do enunciado da Sumula de Jurisprudência 267, que assim dispõe: 
"É ilegal a utilização de mesmo tempo de serviço para fundamentar o pagamento das vantagens "bienal" e "adicional por tempo de serviço", por possuírem as duas gratificações a mesma natureza."
19.	Conforme indicado pela Sefip, o pagamento da parcela denominada "bienal" (234 - Adicional Tempo de Serviço- inativo. Dec. Judicial - anuênios, valor de R$ 1.187,33) , ainda que considerado irregular o seu pagamento cumulativamente com a rubrica de GATS, à luz da jurisprudência do TCU e dos Tribunais Superiores como visto anteriormente, o fato é que está amparado na decisão judicial, com trânsito em julgado.
20.	 Nesse contexto, cabe julgar ilegal a concessão de pensão civil em benefício da Sra. Aurea Vicentina Cota Massensini e negar registro ao correspondente ato, mantendo o pagamento da rubrica judicial, e dispensar a devolução dos valores indevidamente recebidos de boa-fé pela interessada, nos termos do Enunciado 106 da Súmula de Jurisprudência desta Corte.
21.	Outrossim, cabe determinar ao órgão que faça cessar, no prazo de quinze dias, contados da notificação do decisum, o pagamento decorrente da rubrica gratificação adicional por tempo de serviço (20 - Adicional por tempo de serviço) constante do ato considerado ilegal,  sob pena de responsabilidade solidária da autoridade administrativa omissa, e promova o ajuste necessário na aludida rubrica da gratificação adicional por tempo de serviço (20 - Adicional por tempo de serviço) , de modo a expurgar os períodos em que houver duplicidade do fator tempo no cálculo do percentual dessa vantagem já considerados na rubrica judicial (234-Adicional Tempo de Serviço - Inativo Dec. Judicial) . 
22. 	Após tal medida, deve o órgão original emitir novo ato de concessão pensão civil em benefício da interessada. 
	Ante o exposto, manifesto-me por que seja adotada a deliberação que ora submeto a este Colegiado.
TCU, Sala das Sessões, em 30 de novembro de 2021.
MARCOS BEMQUERER COSTA
Relator